臺灣高等法院刑事判決
111年度上訴字第96號
上  訴  人  臺灣桃園地方檢察署檢察官
上  訴  人  
即  被  告  葉勝智



輔  佐  人  葉佳樺


選任辯護人  賴錫卿律師
上列上訴人因被告傷害案件，不服臺灣桃園地方法院110年度訴
字第552號，中華民國110年11月23日第一審判決（起訴案號：臺
灣桃園地方檢察署109年度偵續字第302號、108年度偵字第31821
號），提起上訴，本院判決如下：
    主  文
上訴駁回。
    事  實
一、葉勝智及姚明璋均為位於桃園市○○區○○路000 巷000 號成功
    高級工商職業學校（下稱成功工商）之校車司機，葉勝智於
    民國108 年10月16日13時20分許，駕駛車牌號碼000-000號
    營業大客車欲駛離成功工商校門，姚明璋則駕駛車牌號碼00
    0-000 號營業大客車自校外駛入校內欲搭載學生，雙方因行
    車糾紛發生口角爭執，葉勝智預見持鈍器朝他人揮擊，可能
    造成他人受傷之結果，仍基於傷害之不確定故意，持車內擺
    放之鐵鎚，朝姚明璋身體揮擊，姚明璋伸手防衛時，遭葉勝
    智持鐵鎚擊中左手肘，致姚明璋受有左前臂挫擦傷之傷害。
二、案經姚明璋訴由桃園市政府警察局龜山分局報告臺灣桃園地
    方檢察署檢察官偵查起訴。
    理  由
壹、證據能力
一、按被告以外之人於審判外之言詞或書面陳述，除法律有規定
    者外，不得作為證據；被告以外之人於審判外之陳述，雖不
    符合同法第159 條之1 至第159 條之4 之規定，但經當事人
    於審判程序同意作為證據，法院審酌該言詞陳述或書面陳述
    作成時之情況，認為適當者，亦得為證據；當事人、代理人
    或辯護人於法院調查證據時，知有第159 條第1 項不得為證
    據之情形，而未於言詞辯論終結前聲明異議者，視為有前項
    之同意，刑事訴訟法第159 條第1 項、第159 條之5 分別定
    有明文。查本判決下列所引用之供述證據，檢察官、被告及
    辯護人均同意作為證據(見本院卷第68頁至第69頁)，迄至言
    詞辯論終結前，均未就證據能力聲明異議(見本院卷第199頁
    至第201頁)，本院審酌該等證據作成時之情況，並無不宜作
    為證據之情事，依刑事訴訟法第159 條之5 之規定，認均得
    作為證據。
二、另本院以下所引用之非供述證據，均與本件事實具有自然關
    聯性，且核屬書證性質，又查無事證足認有違背法定程序或
    經偽造、變造所取得等證據排除之情事，復經本院依刑事訴
    訟法第165 條踐行書證之調查程序，況當事人對此部分之證
    據能力亦均不爭執，是堪認均具有證據能力。
貳、實體認定
一、訊之被告並不爭執有與告訴人姚明璋發生行車糾紛之事實，
    惟否認有何傷害犯行，辯稱：我並未持鐵鎚朝姚明璋揮打，
    我沒有傷害姚明璋等語；辯護人則略以：告訴人左手肘傷勢
    並非被告造成，依告訴人之傷勢係呈現不規則形狀，並非鐵
    鎚一次性之搥擊所造成，另從學校之監視器光碟畫面，被告
    是遭告訴人壓制在地毆打，被告已經靠近停車場外圍欄杆下
    方之牆壁，牆壁尚有一個垂直之尖銳角度，而告訴人係跨坐
    在被告之腰間不停毆打被告，被告當時也有抵抗，足見告訴
    人之傷勢可能是摩擦到旁邊尖銳水泥直角所致，再從監視器
    可看出陸續有五名司機雲惠林、林俊竹、呂朝福、秦乃忠及
    江文宏，這五位都未於原審進行交互詰問，只有雲惠林於偵
    查中供稱：其在現場看到告訴人與被告兩人四手握著鐵鎚，
    但沒有明確講說是從誰的手中將鐵鎚拿下，被告並沒有持鐵
    鎚傷害告訴人等語置辯。經查：
　㈠被告持鐵鎚朝告訴人姚明璋之身體揮打，告訴人伸手防衛時
    ，遭被告之鐵鎚擊中左手肘，因而受有左前臂挫擦傷等情，
    業據告訴人、證人洪千惠分別於偵查中證述明確(見偵卷第1
    50頁至第156頁)，而告訴人於108 年10月16日就醫，經診斷
    為左前臂挫擦傷乙節，復有大明醫院診斷證明書、受傷照片
    等件附卷可稽（見偵卷第69頁、第87頁反面），再者，經原
    審勘驗卷附之行車紀錄器光碟（檔名：AV0-00000000_13132
    5 ），結果為：告訴人下車，其妻洪千惠隨後下車，13時14
    分58秒可見被告持物朝告訴人揮擊，告訴人一邊後退，一邊
    舉左手阻擋，並與被告拉扯，洪千惠亦上前拉扯被告，之後
    被告摔倒於地，告訴人跌跪於地壓制被告，之後3 人均在螢
    幕外等情，此有行車紀錄器光碟及原審勘驗筆錄（見原審卷
    ㈡第18頁）在卷足憑；再經本院勘驗上揭錄影光碟，結果略
    以：被告持續持條狀物向姚明璋揮擊，洪千惠上前與姚明璋
    共同阻止被告揮擊，姚明璋嘗試奪取被告手持之條狀物，雙
    方持續發生拉扯等情，亦有本院勘驗筆錄及截圖在卷足參(
    見本院卷第148頁至第151頁)。
　㈡綜上，足認告訴人指述遭被告持鐵鎚擊中左手肘而受有左前
    臂挫擦傷等情，即信而有徵，可以採取。參以證人雲惠林於
    偵查中證稱：「（108年10月16日下午1時許，在成功工商有
    看到葉勝智、姚明璋、洪千惠爭執情形？）我當時剛好與後
    車的司機去洗手間，出來後就看到被告、告訴人在地上搶一
    支鐵鎚，洪千惠在旁邊拉扯，然後我就上前將鐵鎚從他們的
    手中搶下來，並交給呂朝福。（你們的車輛都有配備氣壓量
    表？氣壓量表外觀為何？）沒有，但幾乎都有配鐵鎚來檢視
    車胎的胎壓是否有問題。（所以當天看到姚、葉二人在搶的
    鐵鎚是否即車上所配之鐵鎚？）應該是。」等語(見偵卷第2
    46頁)；證人呂朝福於偵查中證稱：「(有無看到姚明璋與葉
    勝智爭奪鐵鎚？）...我當時看到葉、姚在扭打，我就去制
    止，之後我就離開了。（你們的車輛都有配備氣壓量表？氣
    壓量表外觀為何？）沒有，但幾乎都有配鐵鎚來檢視車胎的
    胎壓是否有問題。」等語(見偵卷第246頁)，益徵被告係持
    鐵鎚揮打告訴人成傷無誤。又持鐵鎚之硬物朝人揮擊，極易
    擊中他人使之受傷，被告預見於此，仍容任結果之發生而為
    之，自有傷害之不確定故意甚明，應就擊中告訴人，並使告
    訴人受有左前臂挫擦傷之事實負傷害罪責。被告辯稱其無持
    鐵鎚傷害告訴人之犯意，尚有未合，無法採取。
二、被告雖辯稱：我並未持鐵鎚朝姚明璋揮打，係遭姚明璋推一
    下，才有揮舞的動作等語。然被告持長條狀器物朝告訴人揮
    打等情，業經本院勘驗上揭行車紀錄器錄影光碟屬實，參以
    被告於警詢時自承：一下車姚明璋就衝過來，我就以我手上
    的物品揮他，以避免姚明璋攻擊我等語（見偵卷第8頁）；
    嗣於偵查中供承：我後來在車上隨手拿了一個像量氣壓的東
    西下車，姚明璋先推我，我就隨手揮過去等語明確（見偵續
    卷第67頁），是其於原審審理時改稱：是怕跌倒而揮舞；復
    於本院審理時辯稱：未持鐵鎚朝姚明璋揮打等語，均顯係事
    後卸責之詞，尚無足採。
三、辯護人另辯稱：依告訴人左手肘傷勢係呈現不規則形狀，並
    非鐵鎚一次性之搥擊所造成等語。惟查，鐵鎚之鎚頭截面上
    緣，是否均為圓鈍而無任何角度，未必盡然，況自上開勘驗
    結果，顯示被告揮打告訴人共3下，揮打之角度亦有差異，
    是告訴人之傷口，實有可能因施打之力道、角度及該鐵鎚鎚
    頭截面上緣之形狀而有不同，是尚難以該傷口呈現不規則形
    狀，而完全排除係遭鐵鎚揮擊所致，被告上揭所辯，亦無法
    採納。綜上，本案事證明確，被告傷害犯行堪以認定，應依
    法論科。
四、至證人呂朝福於本院審理時證稱：「（你說告訴人姚明璋抓
    住被告葉勝智雙手把他壓著，請問這時你有看到姚明璋或是
    被告葉勝智手上有鐵鎚之類東西嗎？）都沒有東西，兩人手
    上都沒東西。...（你到現場時，有無人拿鐵鎚給你？）沒
    有，當時我僅看到他們兩人而已。（確定沒有人拿鐵鎚給你
    ？還是忘記？）確定。...（當時你們校車有無配備氣壓量
    表？）沒有規定，那時候有配備。（有無配備鐵鎚？）沒有
    。」等語（見本院卷第195頁至第196頁），惟觀諸證人呂朝
    福於偵查中就雲惠林搶下鐵鎚後是否交給呂朝福乙節，則證
    稱：「我忘記了」，而就其有無看到被告與告訴人爭奪鐵鎚
    乙節，表示「沒有印象」（見偵卷第246頁），然經過近2年
    之時間，其於本院審理時竟能斬釘截鐵地表示「確定」雲惠
    林未交付其鐵鎚，而就校車上之配備，於偵查中證稱：沒有
    配備氣壓量表，但給乎都有配備鐵鎚來檢查車胎的胎壓是否
    有問題等語（見偵卷第246頁），惟於本院審理時竟為如上
    完全相反內容之證述，況被告上揭自承持有器物揮舞，以及
    勘驗結果顯示被告持長條狀器物揮打告訴人之情，足認證人
    呂朝福於本院審理時之證述，顯與客觀事實不符，核屬迴護
    被告之詞，無法採信。
五、核被告所為，係犯刑法第277 條第1 項之傷害罪。被告於上
    揭時、地，以鐵鎚毆打姚明璋之數舉動，係基於同一傷害目
    的之決意所為，侵害身體法益，各舉動之獨立性均極為薄弱
    ，依一般社會健全觀念，在時間差距上，難以強行分開，均
    應視為數個傷害舉動之接續施行，而各以包括一行為予以評
    價，較為合理，均屬接續犯，應論以一罪。
參、維持原判決之理由:
一、原審調查後，認被告傷害犯行，事證明確，適用刑法第277 
    條第1 項、第41條第1 項前段，刑法施行法第1 條之1 第1 
    項等規定，並以行為人之責任為基礎，審酌被告為智慮成熟
    之成年人，遇事不思理性溝通，竟持鐵鎚朝告訴人揮打，致
    告訴人受傷，犯後否認，未與告訴人和解賠償其損害之態度
    ，惟考量被告行為後旋遭告訴人及洪千惠壓制於地，兼衡其
    犯罪動機、犯罪時所受之刺激、高職畢業之智識程度、家境
    勉持之生活狀況、與告訴人之關係、告訴人之傷勢、無前科
    紀錄之素行等一切情狀，量處拘役30日，並諭知易科罰金之
    折算標準。經核原審認事用法均無違誤，量刑及就未扣案之
    鐵鎚，認無法證明係被告所有之物，爰不宣告沒收之說明，
    亦屬妥適，應予維持。 　
二、上訴無理由之說明：
　㈠檢察官上訴意旨略以：被告持鐵鎚朝告訴人之身體揮打，幸
    因告訴人及時伸手防衛，才只受左前臂挫擦傷之傷害。而被
    告迄未與告訴人達成和解，並無悔意，犯後態度不佳，原審
    量處之刑度過輕等語。
　㈡按刑之量定，為求個案裁判之妥當性，法律賦予法院裁量之
    權，量刑輕重，屬為裁判之法院得依職權自由裁量之事項，
    苟其量刑已以行為人之責任為基礎，並斟酌刑法第57條各款
    所列情狀，在法定刑度內，酌量科刑，如無偏執一端，致明
    顯失出失入情形，即不得單就量刑部分遽指為不當或違法。
    查原審就被告之犯罪認定及科刑部分之量刑基礎，於科刑欄
    內為具體說明，已斟酌刑法第57條各款事由而為刑之量定，
    且兼顧對被告有利與不利之科刑資料，並未逾越法定刑度，
    亦無濫用裁量權而有顯然失入或有失衡平之情形，且原判決
    於量刑時，已審酌說明被告之傷害情節，且雙方未達成和解
    等情後為綜合考量，尚無不合。是檢察官執前詞提起上訴，
    為無理由，應予駁回。
　㈢被告上訴意旨略以：⑴本案係告訴人夫妻下車後，逆向走於車
    道欲找被告製造口角並攻擊身有殘疾之被告（雙腳換置人工
    關節且植骨，致雙腳行走吃力），被告並無傷害告訴人之行
    為與能力，且依行車紀錄器及監視器畫面，被告係遭告訴人
    妨害通行並謾罵攻擊後，為保護自己因而隨之揮舞，告訴人
    旋即躲開，並輕而易舉地將被告扭打在地，是被告為維護校
    內車輛通行之安全，突遭告訴人夫妻猛烈攻擊，在孤立無援
    下出於本能反應之行為，係屬正當防衛。⑵告訴人於偵查中
    陳述其傷勢係攻擊被告時自行摩擦一旁矮石牆造成，可見告
    訴人身上之傷勢為自行招致，卻嫁禍與被告。⑶被告身為職
    業駕駛員，定期接受專業駕駛訓練，受訓過程中不可使用鐵
    鎚進行量測胎壓。故被告於檢察事務官詢問「是否以量測胎
    壓之鐵鎚攻擊」時，被告欲闡述因其受過專業訓練，不可使
    用鐵槌量測胎壓，僅可使用量壓表，如果要說被告有拿量測
    胎壓之物，應是指拿量壓表而非拿鐵鎚等語。經查：
　⒈按所謂正當防衛，係行為人對於現在不法之侵害，基於防衛
    之意思而為防衛自己或他人權利之行為。亦即正當防衛乃以
    遇有現在不法之侵害為前提，如不法侵害尚未發生或侵害業
    已過去，即無正當防衛之可言。依本院勘驗行車紀錄器及監
    視器畫面，結果為：姚明璋以閃躲退避之動作出現於畫面中
    ，站在前方持條狀物揮擊之人即為葉勝智（畫面中第一次揮
    擊），葉勝智持續持條狀物向姚明璋揮擊（畫面中第二次、
    第三次揮擊）。洪千惠上前與姚明璋共同阻止葉勝智之揮擊
    ，姚明璋嘗試奪取葉勝智手持之條狀物，雙方持續發生拉扯
    等情，已如前述，可見被告持鐵鎚朝告訴人接續揮打3次，
    且於揮擊之前，並未見被告有何遭告訴人為現時不法侵害之
    情事，至於其後彼此發生拉扯，被告並遭告訴人壓制在地等
    情，係告訴人於被告揮打之後所為，自難認被告之揮打行為
    ，是對於現時不法之侵害為必要排除之反擊動作，與正當防
    衛之要件，仍屬有間，被告上揭辯解，尚非可採。　
　⒉被告另辯稱：其於檢察事務官詢問「是否以量測胎壓之鐵鎚
    攻擊？」被告欲闡述因其受過專業訓練，不可使用鐵槌量測
    胎壓，僅可使用量壓表等語。惟被告為受過專業訓練之職業
    駕駛，對於車上常態配備之物，當甚熟悉，尚無混淆鐵鎚與
    量壓表之可能，此部分所辯，亦有未合，無法採納。
　⒊又依上揭勘驗結果，可見告訴人係背對鏡頭，身體右側較靠
    近旁邊矮石牆（見本院卷第156頁），再對照告訴人受傷之
    位置為左手肘，該受傷位置距離該矮石牆相對較遠，倘係擦
    碰該牆面之結果，衡情，告訴人應係右手肘而非左手肘挫擦
    傷。是被告辯稱告訴人自己擦撞旁邊之矮石牆角受傷等語，
    亦有未合，不足採信。　
　㈣按證據之取捨及證據證明力如何，均屬事實審法院得自由裁
    量、判斷之職權，苟其此項裁量、判斷，並不悖乎通常一般
    之人日常生活經驗之定則或論理法則，且於判決內論敘其何
    以作此判斷之心證理由者，即不得任意指摘其為違法（最高
    法院91年度台上字第2395號判決意旨參照）。原審參酌全案
    證據相互勾稽，而為綜合判斷、取捨，認被告傷害犯行已臻
    明確，並詳予論述認定之理由，被告上訴意旨所指摘，無非
    係就原審依職權為證據取捨及心證形成之事項，反覆爭執，
    復為不同評價，均經原審詳予論述不予採信之理由，並由本
    院補充說明如前，從而，被告執前詞提起上訴否認犯罪，指
    摘原判決不當，尚非可採，被告上訴無理由，應予駁回。
據上論斷，應依刑事訴訟法第368條，判決如主文。
本案經檢察官郭書綺提起公訴，檢察官謝志明到庭執行職務。
中　　華　　民　　國　　111 　年　　6 　　月　　22  　日
                  刑事第二十庭  審判長法　官  王復生
　　　　　　　　　　　　　　　　　　　法　官  張紹省
　　　　　　　　　　　　　　　　　　　法　官  蕭世昌
以上正本證明與原本無異。
如不服本判決，應於收受送達後20日內向本院提出上訴書狀，其
未敘述上訴之理由者並得於提起上訴後20日內向本院補提理由書
（均須按他造當事人之人數附繕本）「切勿逕送上級法院」。
                                      書記官　吳建甫
中　　華　　民　　國　　111 　年　　6 　　月　　22　　日
附錄：本案論罪科刑法條全文
中華民國刑法第277條
傷害人之身體或健康者，處5年以下有期徒刑、拘役或50萬元以
下罰金。
犯前項之罪，因而致人於死者，處無期徒刑或7年以上有期徒刑
；致重傷者，處3年以上10年以下有期徒刑。